臺灣桃園地方法院行政訴訟判決　
110年度交字第558號
                                    111年5月24日辯論終結
原      告  紀凱齡  
被      告  桃園市政府交通事件裁決處
                      設桃園市○○區○○路00號7至8樓
代  表  人  張丞邦    住同上
訴訟代理人  黃一鳴律師
上列當事人間交通裁決事件，原告不服被告民國110年11月26日
桃交裁罰字第58-UHGA05890號及第58-UHGA05891號裁決，提起行
政訴訟，本院判決如下：
    主  文
原處分撤銷。
訴訟費用新臺幣參佰元由被告負擔。被告應給付原告新臺幣參佰
元。
    事實及理由
一、事實概要：原告於民國110 年9 月24日7 時30分許，駕駛車
    牌號碼000-0000號自用小客車（下稱系爭車輛），行經第二
    航廈航站南路時，因涉有「任意驟然變換車道迫使他車讓道
    」及「任意驟然變換車道迫使他車讓道（處車主) 」之違規
    事實，因民眾檢舉，經內政部警政署航空警察局保安警察大
    隊第二隊第一分隊（下稱舉發機關）員警分別於110 年9 月
    29日、110 年9 月30日以航警交字第UHGA05890號、第UHGA0
    5891號舉發違反道路交通管理事件通知單對車主即原告逕行
    舉發其違反道路交通管理處罰條例（下稱道交條例）第43條
    第1項第3款、第43條第4項規定，並載明應於110年11月13日
    、110年11月14日前到案。嗣原告110 年10月12日到案陳述
    意見。被告仍認原告有「任意驟然變換車道迫使他車讓道」
    及「任意驟然變換車道迫使他車讓道（處車主) 」之違規事
    實，乃依道交條例第43條第1 項第3 款及第43條第4 項等規
    定，以110年11月26日桃交裁罰字第58-UHGA05890號（下稱A
    處分）及第58-UHGA05891號裁決書（下稱B處分，並與A處分
    合稱原處分）裁處原告罰鍰新臺幣（下同）1萬8,000元，記
    違規點數3 點，並應參加道路交通安全講習及吊扣汽車牌照
    6 個月，原處分均於110 年11月26日送達予原告。原告不服
    原處分，於110 年11月26日向本院提起行政訴訟，被告則於
    本院審理中，刪除B處分處罰主文第二項。
二、原告起訴主張：我上班地點在桃園機場貨運站之位置，我每
    天都開車上下班，在外側車道每天上班時都會從貨運站迴堵
    到我被檢舉的位置，這個路段因為第三航廈正在施工，有一
    些改道，所以有一個大轉彎，兩旁是圍籬，將路分為兩邊，
    從左邊出來的車子常常會偏向右邊，從右邊出來的車子因為
    是外側車道、都在迴堵需要排隊，所以我當天行駛該路段時
    ，因為平常的狀況都要依序排隊，所以當天我開車超越檢舉
    人車輛進入外側車道，我認為距離夠可以變換車道。後來檢
    舉人按喇叭，我才警覺到我與檢舉人之車輛距離不夠，我就
    切回原來的車道，因為我怕發生事故，我再往前開，再切入
    外側車道，我沒有硬插隊，我當天真的沒有看到檢舉人車輛
    等語。並聲明：原處分撤銷。
三、被告則以：
  ㈠按道交條例第7之1條規定：「對於違反本條例之行為者，民
    眾得敘明違規事實或檢具違規證據資料，向公路主管或警察
    機關檢舉，經查證屬實者，應即舉發。但行為終了日起逾七
    日之檢舉，不予舉發。」、第24條第1項第3款規定：「汽車
    駕駛人，有下列情形之一者，應接受道路交通安全講習：三
    、有第四十三條規定之情形。」、第43條第1項第4款規定：
    「汽車駕駛人，駕駛汽車有下列情形之一者，處新臺幣六千
    元以上二萬四千元以下罰鍰，並當場禁止其駕駛： 三、任
    意以迫近、驟然變換車道或其他不當方式，迫使他車讓道。
    」、第43條第4項前段規定：「汽車駕駛人有第一項或前項
    行為者，並吊扣該汽車牌照六個月」、第63條第1項第3款規
    定略以：「汽車駕駛人有下列各款所列條款之一者，除依原
    條款處罰鍰外，並予記點：三、有第四十三條…情形之一者
    ，各記違規點數三點。」。復按道路交通安全規則第91條第
    2項規定：「汽車行駛時，不得任意以迫近、驟然變換車道
    或其他不當方式，迫使他車讓道。」。第43條第1項第3款所
    處罰之交通違規行為，係駕駛人駕車任意以「迫近、驟然變
    換車道或其他不當方式」迫使他車讓道，足見本款規定之目
    的，係在處罰駕駛人以危險方式駕車而有危害交通安全之情
    事，藉以達成有效維護交通秩序及保障交通安全之目的。且
    於行駛車道上驟然變換車道，易使後方車輛閃避不及造成擦
    撞事故，將嚴重影響道路交通之行車秩序及安全。
  ㈡舉發機關110年10月28日航警行字第1100037075號函略以：「
    …經檢視檢舉人提供影片BGA-9656號車沿桃園國際機場航站
    南路內線車道往第二航廈方向行駛，另檢舉人車輛行駛在外
    側車道，行經違規地點處，BGA-9656原行駛在檢舉人車輛左
    後方突向右變換車道至外線車道檢舉人車輛前側，迫使檢舉
    人車輛為閃避讓到，造成車身偏移情形發生，顯違反道路交
    通管理處罰條例第43條第1項第3款及第4項、道路交通安全
    規則第91條第2項，違規事實明確…」。依採證光碟內容，影
    片第1秒時，系爭車輛未保持安全間距即驟然變換車道，以
    迫近之方式使原車道之車輛讓道。準此，系爭車輛確有「任
    意驟然變換車道迫使他車讓道」之違規行為甚明。
  ㈢原告主張因工地圍籬視線受阻無法提前看到內側車道車輛，
    待發現時為避免碰撞方變換至外側車道之部分，按「因避免
    自己或他人生命、身體、自由、名譽或財產之緊急危難而出
    於不得已之行為，不予處罰。但避難行為過當者，得減輕或
    免除其處罰。」行政罰法第十三條固有明文。然所稱之緊急
    避難行為，須自己或他人之生命、身體、自由或財產猝遇危
    險之際，非違反相關行政法上義務，別無救護之途者，始足
    當之。換言之，緊急避難行為除客觀上須有自己或他人之生
    命、身體、自由或財產上遭遇急迫之危險外，行為人所採之
    避難行為尚須出於不得已或必要之行為，且該行為係為達成
    避難目的之唯一而必要之手段，始足阻卻違法(參照臺灣士
    林地方法院行政訴訟107年度交字第218號判決)，惟本件原
    告於距離內側車道匯入點尚有間距時即變換車道，未見有需
    緊急閃避之情形，其驟然變換車道行為，並非在別無合理選
    擇情形下所不得已之行為，要難認本件有得主張緊急避難之
    事由。駕駛系爭汽車於上開時地，既於未保持安全距離狀況
    下，強行變換車道逼使後方車輛讓道， 對其他依規定行駛
    之用路人有高度潛在之危險事屬明確，主觀上具有故意或有
    認識過失之歸責事由甚明。且違反行政法上義務之行為非出
    於故意或過失者，不予處罰，為行政罰法第7條第1項所明定
    ，其立法目的乃有故意或過失始有處罰之原則，對於違反行
    政法上義務之處罰，以行為人有可非難性及可歸責為前提，
    即行為人主觀上有故意或過失，始予處罰。準此以觀，違反
    行政法上義務之行為，雖非出於故意而係出於過失，仍應予
    以處罰。此外，違反道路交通管理處罰條例第43條規定之事
    件，係屬影響道路交通安全甚鉅或重大危害交通秩序之違規
    行為，舉發機關依法舉發應無違誤。系爭車輛因有「任意驟
    然變換車道迫使他車讓道、任意驟然變換車道迫使他車讓道
    (處車主)」之情，該當道交條例第43條第1項第3款及第43條
    第4項等規定所定要件，原處分並無違誤等語置辯。並聲明
    ：原告之訴駁回。
四、本件爭點：
  ㈠道交條例第43條第1項第3款之處罰態樣？
　㈡本件違規是否屬實？　　
五、本院之判斷：
  ㈠按「汽車駕駛人，駕駛汽車有任意以迫近、驟然變換車道或
    其他不當方式，迫使他車讓道者，處6,000元以上2萬4,000
    元以下罰鍰，並當場禁止其駕駛；前項情形因而肇事者，並
    吊銷其駕駛執照……汽車駕駛人有第1項第1款至第4款或前項
    行為者，並吊扣該汽車牌照三個月；……。」，道交條例第43
    條第1項第3款、第2項、第4項前段分別定有明文。又汽車駕
    駛人，違反第43條第1項、第3項規定者，應接受道路交通安
    全講習，同條例第43條第5項前段亦有明文。
  ㈡參諸道交條例第43條第1 項於103 年1 月8 日修正公布增列
    第4 款「非遇突發狀況，在行駛途中任意驟然減速、煞車或
    於車道中暫停」之行為，當時立法院交通委員會審查時，係
    將李昆澤立法委員等23人所提道交條例第43條之1 第2 、3
    款作些微文字修正，並改列在道交條例第43條第1 項第3 、
    4 款，後經立法院院會二讀、三讀通過。而依李昆澤立法委
    員等23人當時提案條文，係臚列4 款逼車行為，包括「非為
    行車目的惡意逼近（第1 款）」、「驟然或任意變換車道迫
    使他車讓道（第2 款）」、「未遇特殊狀況，驟然減速、煞
    車或在車道中臨時停車或停車（第3 款）」、「其他以危險
    方式駕車或惡意逼迫他人讓路的行為（第4 款）」，提案理
    由則記載：「又『逼車』一詞，係社會上對於請前車讓路或超
    越前車的俗稱，若只是閃一兩下大燈（或按一兩下喇叭），
    希望前車讓後方快速車輛，若納入法規範則屬過苛。是以關
    於已達危險駕駛的『逼車』行為應有明確規範，本項第1款至
    第3 款針對惡性重大的逼車行為作例示性規定，第4 項為概
    括規定」，足見道交條例第43條第1 項第3、4款均係處罰「
    惡意逼車之危險駕駛行為」無疑。
  ㈢本院於言詞辯論期日勘驗卷附採證光碟之結果略以：
  ⒈後.mp4：影像為檢舉人車輛車尾行車紀錄器畫面，日期為「0
    000-00-00」，檢舉人車輛於外側車道行駛，內外車道之兩
    側路邊均有鐵皮工程圍籬，於「07：30：12」時系爭車輛自
    內側車道出現並超越檢舉人車輛離開畫面。於「07：30：17
    」時，檢舉人車輛至彎道時並未變換車道，但明顯減速。
  ⒉前.mp4：影像為檢舉人車輛車尾行車紀錄器畫面，日期為「2
    021/09/24」，影像開始時，檢舉人車輛於外側車道行駛至S
    形彎道，參考車速約35公里。於「07：30：18」時，系爭車
    輛自畫面左側車道出現，並未顯示方向燈旋即變換車道至檢
    舉人車輛前方，兩車車距不到2公尺，檢舉人車輛並因而減
    速，參考車速降至約27公里，並可見系爭車輛之車牌號碼為
    「BGA-9656」號。於「07：30：19」時，系爭車輛再往左變
    換至原車道。並於「07：30：21」時，系爭車輛再顯示方向
    燈往右變換車道。
  ⒊上開勘驗內容，業經本院製作勘驗筆錄並命兩造表示意見在
    卷可參（見本院卷第135至136頁) 。
  ㈣依上開勘驗結果所呈，系爭車輛確有在行駛中與檢舉人車輛
    極近距離下突然變換車道之客觀情事，而直行之檢舉人車輛
    亦因而被迫煞車減速，原告之駕駛行徑顯然超出其他用路人
    對其行車動線之合理期待。然依上述道交條例第43條第1 項
    第3、4款之立法意旨，可知規範目的在於處罰並嚴格禁止各
    種惡意逼車之危險駕駛行為，以維護行車秩序與安全。故就
    上開勘驗影像所見，原告駕駛系爭車輛之行徑確有不當，惟
    其與檢舉人車輛間並無發生行車糾紛，亦未見有何在道路上
    挑釁、示威之意圖，檢舉人車輛亦係在外側車道之隊列中依
    序行駛，難認兩車駕駛有何怨懟。而原告變換車道過程遭檢
    舉人車輛按鳴喇叭後，亦旋即往左返回原車道，並往前進入
    直線路段拉開一段距離後，再次變換車道，足認其非為對檢
    舉人車輛刻意逼車或挑釁。雖其突然變換車道之客觀行為仍
    可能釀成事故，且在變換車道前並未充分注意已在該車道行
    駛之其他車輛，亦未尊重並禮讓直行車與排隊車流之優先路
    權，可認原告之交通守法意識顯有不足，安全駕駛之觀念亦
    有再加強改進之必要。但依上開情事仍難認其有惡意逼車之
    舉動，即非屬道交條例第43條第1項第4款規定所欲處罰之對
    象。被告認事用法係有違誤，故原處分即應撤銷。
  ㈤又按汽車駕駛人變換車道時不讓直行車先行者，處600元以上
    1,800元以下罰鍰，並應記違規點數1點。道交條例第48條第
    1項第6款、第63條第1項第1款亦分別定有明文。依勘驗結果
    所見，原告駕駛系爭車輛在進行變換車道時，並未依規定禮
    讓直行車先行，直行之檢舉人車輛必須煞車避讓以為因應，
    此情亦為原告所不爭執。是原告駕駛系爭車輛變換車道時未
    依規定禮讓直行車先行，對於交通秩序與安全顯有妨害，且
    當時為通勤時段，該處車輛甚多且鄰近桃園機場，稍有不慎
    即釀成事故危害交通安全，更可能造成該路段之路況更加壅
    塞甚至二次追撞，妨礙其他人之寶貴時間與安全，甚至間接
    影響飛行航班與機場維安，危害非輕。其縱無故意，亦顯有
    應注意、能注意而不注意之過失，故被告應依本判決意旨另
    為適法之裁處。
六、綜上所述，系爭車輛於上開時、地，有在行駛途中突然變換
    車道之駕駛行為，惟其主觀上並無惡意逼車之意圖，與道交
    條例第43條第1項第3款規定之立法意旨不符，則被告以原處
    分裁處係有違誤，原告訴請撤銷為有理由，應予准許。但原
    告仍構成道交條例第48條第1 項第6 款變換車道未禮讓直行
    車先行之違規，被告應依本判決之意旨，另為適法之裁處。
七、本件事證已臻明確，兩造其餘攻擊、防禦方法及所提證據，
    經核均與判決結果不生影響，爰不一一論列，併此敘明。
八、本件訴訟費用額確定為第一審裁判費300 元，爰依行政訴訟
    法第98條第1 項規定，由敗訴之被告負擔。
中　　華　　民　　國　　111 　年　　6 　　月　　24　　日
                  行政訴訟庭　法　官　徐  培  元
上為正本係照原本作成。
如不服本判決，應於判決送達後20日內，向本院提出上訴狀並表
明上訴理由（原判決所違背之法令及其具體內容或依訴訟資料可
認為原判決有違背法令之具體事實），其未載明上訴理由者，應
於提出上訴後20日內向本院補提理由書（上訴狀及上訴理由書均
須按他造人數附繕本，如未按期補提上訴理由書，則逕予駁回上
訴），並應繳納上訴裁判費新臺幣750元。
中　　華　　民　　國　　111 　年　　6 　　月　　24　　日
                              書記官  吳  文  彤